【裁判字號】    98,訴,380
【裁判日期】    981125
【裁判案由】    分割共有物
【裁判全文】
臺灣彰化地方法院民事判決  98年度訴字第380號
原      告  壬○○
訴訟代理人  陳忠儀律師
複代理  人  林泓帆律師
被      告  丁○○
            乙○○
            甲○○
            丙○○
            子○
上五人共同
訴訟代理人  癸○○
被      告  辛○
            戊○○
            庚○○
            寅○○
            卯○○
            丑○○
受告知人    震旦行股份有限公司
法定代理人  己○○
上列當事人間請求分割共有物事件，本院於民國98年11月11日言
詞辯論終結，判決如下：
    主      文
被告丁○○、乙○○、甲○○、丙○○應就被繼承人洪陳淑蕊所
遺坐落彰化縣埔鹽鄉○○段五九六之一地號、地目雜、面積九二
五平方公尺、應有部分為四分之一之土地公同共有權辦理繼承登
記。
兩造共有坐落彰化縣埔鹽鄉○○段五九六之一地號、地目雜、面
積九二五平方公尺之土地，應分割為如附圖即彰化縣溪湖地政事
務所民國九十八年九月七日複丈之土地複丈成果圖所示，編號甲
部分、面積一一一平方公尺之土地，分歸被告丁○○、乙○○、
甲○○、丙○○、辛○、戊○○、子○、癸○○、庚○○共同取
得，並維持公同共有；編號乙部分、面積二四八平方公尺之土地
，分歸原告取得；編號丙部分、面積二二九平方公尺之土地，分
歸被告丑○○取得；編號丁部分、面積一四二平方公尺之土地，
分歸被告卯○○取得；編號戊部分、面積一九五平方公尺之土地
，分歸被告寅○○取得。
兩造應依附表二所示之金額互為補償。
訴訟費用由兩造按附表一所示之金額負擔。
    事實及理由
壹、程序方面：
一、按應有部分有抵押權或質權者，其權利不因共有物之分割而
    受影響。但有下列情形之一者，其權利移存於抵押人或出質
    人所分得之部分：一權利人同意分割。二權利人已參加共有
    物分割訴訟。三權利人經共有人告知訴訟而未參加。民法第
    824 條之1 第2 、3 項分別定有明文。又訴訟之結果，於第
    三人有法律上利害關係者，法院得於第一審或第二審言詞辯
    論終結前相當時期，將訴訟事件及進行程度以書面通知該第
    三人。前項受通知人得於通知送達後5 日內，為第242 條第
    1 項之請求。第1 項受通知人得依第58條規定參加訴訟者，
    準用前條之規定，民事訴訟法第67條之1 分亦有明文。查受
    告知人震旦行股份有限公司（下稱受告知人震旦行公司）就
    被告寅○○、卯○○所有坐落彰化縣埔鹽鄉○○段596-1 地
    號、地目雜、面積925 平方公尺土地（下稱系爭土地）之應
    有部分各8 分之1 （合計應有部分為4 分之1 ），設定有最
    高限額新臺幣（下同）700 萬元之抵押權（原抵押義務人為
    被告寅○○、卯○○已逝之父陳樹欉）存在乙節，有土地登
    記謄本及戶籍謄本在卷可按，是本院爰依上開規定對系爭土
    地抵押權人震旦行公司告知訴訟，合先敘明。
二、本件被告丁○○、乙○○、甲○○、丙○○、辛○、子○、
    癸○○、寅○○、丑○○經合法通知，均未於最後言詞辯論
    期日到場，核無民事訴訟法第386 條各款所列情形，爰依原
    告之聲請，由其一造辯論而為判決。
貳、實體方面：
一、原告主張：
  (一)系爭土地為兩造所共有，兩造應有部分比例詳如附表一所示
    。系爭土地之原共有人洪陳淑蕊已於民國90年6 月18日死亡
    ，其應有部分為與被告辛○、戊○○、子○、癸○○、庚○○公同共有4 分之1 ，惟洪陳淑蕊之繼承人即被告丁○○、
    乙○○、甲○○、丙○○迄今均未辦理繼承登記，爰請求渠
    等辦理繼承登記。
  (二)系爭土地並無因物之使用目的不能分割之情事，或契約訂有
    不分割之期限，然迭經協商，仍無達成分割之協議，爰依民
    法第823 條第1 項本文、第824 條第2 項規定請求判決分割
    系爭土地，其分割方法因原告及多數共有人均希望依系爭土
    地使用現況分割，故請求依附圖即彰化縣溪湖地政事務所98
    年9 月7 日複丈之土地複丈成果圖所示分割方案分割。
  (三)同意兩造依華聲企業發展鑑定顧問有限公司（下稱華聲公司
    ）之鑑定報告互為補償。另被告寅○○、卯○○之應有部分
    各8 分之1 ，已設定最高限額抵押權700 萬元予受告知人震
    旦行公司，故應對受告知人震旦行公司為告知訴訟等語。並
    聲明：如主文所示。
二、被告之聲明及陳述：
  (一)被告戊○○、庚○○均陳稱：同意分割，被告丁○○、乙○○、甲○○、丙○○、辛○、子○、癸○○、庚○○、戊○○均同意繼續維持公同共有；對附圖所示分割方案沒有意見
    ，亦同意兩造依華聲公司之鑑定報告互為補償等語。並聲明
    ：同意附圖所示分割方案。
  (二)被告卯○○陳稱：同意分割，希望依系爭土地使用現況分割
    ，對附圖所示分割方案無意見；同意兩造依華聲公司之鑑定
    報告互為補償等語。並聲明：同意附圖所示分割方案。
  (三)被告丁○○、乙○○、甲○○、丙○○、辛○、子○、癸○○、寅○○於最後言詞辯論期日未到場，據其等以前陳述如
    下：
  1.被告丁○○、乙○○、甲○○、丙○○、子○、癸○○陳稱
    ：同意分割，被告丁○○、乙○○、甲○○、丙○○、辛○
    、戊○○、子○、癸○○、庚○○同意繼續維持公同共有；
    同意以98年8 月11日就系爭土地使用現況測繪之土地複丈成
    果圖及原告於98年7 月22日本院言詞辯論期日所提分割方案
    （下稱A 方案）之分割方式繪製新分割方案圖；另兩造應互
    為補償，並同意以送鑑價方式決定兩造互為補償金額等語。
    並聲明：請求本院依法判決。
  2.被告辛○陳稱：對如何分割及兩造應以現金互為補償均無意
    見等語。並聲明：請求本院依法判決。
  3.被告寅○○陳稱：同意分割，希望依系爭土地使用現況分割
    ；同意以98年8 月11日就系爭土地使用現況測繪之土地複丈
    成果圖及原告所提A 方案之分割方式繪製新分割方案圖；另
    兩造應互為補償，並同意以送鑑價方式決定兩造互為補償金
    額等語。並聲明：請求本院依法判決。
  (四)被告丑○○經合法通知，均未於言詞辯論期日到場，然曾以
    書面陳述：同意原告所提A 方案，並同意以送鑑價方式決定
    兩造互為補償金額等語。並聲明：請本院依法判決。
三、得心證之理由：
  (一)本件原告主張系爭土地為兩造所共有；兩造應有部分比例詳
    如附表一所示。又系爭土地並無因物之使用目的不能分割之
    情事，或契約訂有不分割之期限，惟迭經協商，仍無達成分
    割之協議，業據原告提出地籍圖謄本、土地登記謄本為證，
    且為全體被告所不爭執，堪認原告此部分之主張為真實。是
    原告依民法第823 條第1 項本文之規定，請求分割系爭土地
    ，於法有據，應予准許。
  (二)按因繼承、強制執行、徵收、法院之判決或其他非因法律行
    為，於登記前已取得不動產物權者，應經登記，始得處分其
    物權，民法第759 定有明文。又分割共有物性質上為處分行
    為，上訴人於訴訟中，併請求辦理繼承登記，不但符合訴訟
    經濟原則，於法之旨趣亦無違，最高法院著有69年台上字第
    1012號判例可資參照。本件原告主張系爭土地原共有人洪陳
    淑蕊已於90年6 月18日死亡，其繼承人即被告丁○○、乙○○、甲○○系、丙○○迄未辦理繼承登記，有戶籍謄本及土
    地登記謄本附卷可稽，堪信為真，從而，原告依據首開規定
    於系爭土地分割之處分行為前，請求被告丁○○、乙○○、
    甲○○系、丙○○一併辦理繼承登記，核無不合，應予准許
    ，爰判決如主文第1 項所示。
  (三)次按共有人因共有物分割之方法不能協議決定，而提起請求
    分割共有物之訴，應由法院斟酌當事人之聲請、共有物之性
    質、經濟效用及全體共有人之利益、意願等公平決定之。則
    本院審酌：
  1.系爭土地除東側邊界稍有彎曲外，大致呈北窄南寬之梯形，
    且以較寬之南側面臨彰化縣埔鹽鄉○○路，可直接對外聯絡
    ，東側亦面臨巷道，向南可連接埔港路供出入，而西側、北
    側則分別臨寬4 至5 公尺之水圳，及隔水溝與訴外人所有土
    地相鄰，無法對外通行。另系爭土地上由西至東目前依序有
    被告丁○○、乙○○、甲○○、丙○○、辛○、戊○○、子
    ○、癸○○、庚○○所公同共有，及原告、被告丑○○、卯
    ○○、寅○○所有之建物等情，業據本院會同彰化縣溪湖地
    政事務所測量員到場勘測屬實，並製有勘驗筆錄、現場簡圖
    及彰化縣溪湖地政事務所98年8 月11日測繪之土地複丈成果
    圖附卷可稽，至堪確定。
  2.附圖所示之分割方案，使兩造分得之土地均直接面臨彰化縣
    埔鹽鄉○○路，具對外聯絡便利之優點。又各共有人分得之
    土地與系爭土地使用現況相符，可使各共有人所有建物均得
    以保存，避免損失，符合各共有人之意願。且附圖所示分割
    方案已為原告、被告戊○○、庚○○、卯○○所同意；另被
    告丁○○、乙○○、甲○○、丙○○、子○、癸○○、寅○○、丑○○雖因未於98年11月11日言詞辯論期日到庭，致未
    能對附圖所示分割方案表示意見，但被告丑○○已表示同意
    原告所提A 方案，並同意以送鑑價方式決定兩造互為補償金
    額等語，其他被告則均陳稱同意以98年8 月11日就系爭土地
    使用現況測繪之土地複丈成果圖及原告所提A 方案之分割方
    式繪製新分割方案圖；而附圖所示分割方案即係依98年8 月
    11日就系爭土地使用現況測繪之土地複丈成果圖及原告所提
    A 方案之分割方式繪製之分割方案，當可推認附圖所示方案
    應亦為被告丁○○、乙○○、甲○○、丙○○、子○、癸○○、寅○○所同意；又附圖所示分割方案與原告所提A 方案
    均是依現況進行分割，差別僅在A 方案係以98年6 月2 日就
    系爭土地使用現況測繪之土地複丈成果圖為基礎，而附圖所
    示分割方案，則係因被告卯○○質疑98年6 月2 日測繪之土
    地複丈成果圖中就其所有建物面積測量之正確性，請求重新
    測量後，發現上開土地複丈成果圖確實有誤，再以重新測繪
    之98年8 月11日土地複丈成果圖為基礎，按原A 方案所示分
    割方式重新繪製之分割方案，除被告寅○○、卯○○分得之
    部分，因其二人現在使用建物經重行測量後面積已不同而依
    現況同時調整外，兩方案就其他共有人（包括被告丑○○）
    分得土地之分配並無不同，是可認附圖所示分割分案應亦為
    被告丑○○所同意。另被告辛○陳稱對如何分割均無意見等
    語，則附圖所示分割方案應為其所不反對。是附圖所示之分
    割方案應為兩造所同意，而該方案客觀上對兩造亦無何特別
    不利之處，堪稱允當。
  3.從而，本院認附圖所示之分割方案應屬公平且適當，爰判決
    如主文第2 項所示。
  (四)再按分割共有物之訴，如共有人中有未受分配，或不能按其
    應有部分受分配者，得以金錢補償之，民法第824 條第3 項
    定有明文。又共有物之原物分割，依民法第825 條規定觀之
    ，係各共有人就存在於共有物全部之應有部分互相移轉，使
    各共有人取得各自分得部分之單獨所有權，故原物分割而應
    以金錢為補償者，倘分得價值較高及分得價值較低之共有人
    均為多數時，該每一分得價值較高之共有人即應就其補償金
    額對於分得價值較低之共有人全體為補償，並依各該短少部
    分之比例，定其給付金額，方符共有物原物分割為共有物應
    有部分互相移轉之本旨（最高法院85年台上字第2676號判例
    意旨參照）。查：依附圖所示方案分割結果，兩造各自分得
    之土地因面積大小、位置、臨路寬窄不一，其價值顯有差別
    ，故各共有人分得之土地實際價值，與其按應有部分就系爭
    土地之總價值所應分配之價值，尚有差距，依上揭說明，自
    應依民法第824 條第3 項之規定，互為補償，始符公允。本
    件依聲請由華聲公司審酌當地里鄰環境、交通情況、公共設
    施、使用現狀、經濟發展程度、房地產交易現況及各共有人
    實際分得面積等因素，鑑定結果認兩造依附圖所示方案為分
    割，其分割後實際分得之土地價值，相較於分割前應有部分
    價值，確有增減之情形，應以金錢互為補償如附表二所示，
    有該公司鑑定報告書可憑，應屬適當可採。爰判命兩造間應
    相互補償之金額如附表二所示。
  (五)末按應有部分有抵押權或質權者，其權利不因共有物之分割
    而受影響。但有下列情形之一者，其權利移存於抵押人或出
    質人所分得之部分：一權利人同意分割。二權利人已參加共
    有物分割訴訟。三權利人經共有人告知訴訟而未參加，民法
    第824-1 條第1 項、第2 項分別定有明文。查被告寅○○、
    卯○○所有（繼承自渠等父親陳樹叢）之系爭土地應有部分
    各8 分之1 ，目前仍設定有最高限額700 萬元抵押權予受告
    知人震旦行公司，而受告知人震旦行公司業經本院告知訴訟
    而未參加訴訟，有本院函文及送達證書附卷可佐，則依上開
    法條規定，受告知人震旦行公司於系爭土地上就被告寅○○
    、卯○○應有部分各8 分之1 所設定之抵押權，應移存於抵
    押人即被告寅○○、卯○○分割所得之部分，併予敘明。
四、原告已預納第一審裁判費用新臺幣（下同）5,840 元、地政
    規費51,090元（含複丈費4,150 元、4,800 元、鑑定費用42
    ,000元、戶政規費140 元），合計為56,930元，另被告卯○○已預納第一審地政規費8,950 元（含複丈費4,150 元、4,
    800 元），有原告所提之收據4 紙、被告卯○○所提之收據
    2 紙及原告繳納裁判費用收據附卷為憑，按兩造原應有部分
    所示比例計算，各共有人負擔之訴訟費用各確定如附表所示
    金額。
五、訴訟費用負擔之依據：民事訴訟法第78條、第80條之1 、第
    85條第1 項但書、第2 項。
中    華    民    國    98    年    11    月    25    日
                  民事第一庭  法  官  吳永梁
附表一：（單位：新臺幣）
┌─┬─────┬───────┬──────┬──────┐
│編│共有人姓名│應有部分及訴訟│應負擔之訴訟│    備註    │
│號│          │費用負擔之比例│費用金額    │            │
├─┼─────┼───────┼──────┼──────┤
│ 1│壬○○    │   1/4        │16,470元    │已預納56,930│
│  │          │              │            │元          │
├─┼─────┼───────┼──────┼──────┤
│ 2│丁○○、洪│              │            │            │
│  │美玲、洪秋│              │            │            │
│  │琴、丙○○│              │            │            │
├─┼─────┤              │            │            │
│ 3│辛○      │              │            │            │
├─┼─────┤公同共有1/4   │16,470元    │無。        │
│ 4│戊○○    │（連帶負擔）  │            │            │
├─┼─────┤              │            │            │
│ 5│子○      │              │            │            │
├─┼─────┤              │            │            │
│ 6│癸○○    │              │            │            │
├─┼─────┤              │            │            │
│ 7│庚○○    │              │            │            │
├─┼─────┼───────┼──────┼──────┤
│ 8│寅○○    │   1/8        │8,235元     │無。        │
├─┼─────┼───────┼──────┼──────┤
│ 9│卯○○    │   1/8        │8,235元     │已預納8,950 │
│  │          │              │            │元          │
├─┼─────┼───────┼──────┼──────┤
│10│丑○○    │   1/4        │16,470元    │無。        │
└─┴─────┴───────┴──────┴──────┘
以上正本係照原本作成。
如對判決上訴，應於判決送達後20日內向本院提出上訴狀。
中    華    民    國    98    年    11    月    25    日
                              書記官  陳美敏


司法院資訊處製作；財團法人民間司法改革基金會備份。
